臺灣高等法院刑事判決
                                    111年度上訴字第285號
上  訴  人  
即  被  告  陳霆愷
上列上訴人即被告因詐欺等案件，不服臺灣桃園地方法院109年
度審訴字第2368號，中華民國110年8月27日第一審判決（起訴案
號：臺灣桃園地方檢察署109年度少連偵字第301號），提起上訴
，本院判決如下：
    主  文
原判決撤銷。
陳霆愷犯三人以上共同詐欺取財罪，共伍罪，各處有期徒刑壹年
貳月。應執行有期徒刑貳年。未扣案犯罪所得新臺幣參仟元沒收
，於全部或一部不能沒收或不宜執行沒收時，追徵其價額。
    犯罪事實
一、陳霆愷自民國109年7月初某日起，加入鄭紹騰（原審審理中
    ）、少年陳○佑（92年12月生，真實姓名、年籍詳卷，另案
    移送少年法庭審理）及某真實姓名年籍不詳之人所屬詐欺集
    團，而與該集團成員意圖為自己不法之所有，基於三人以上
    共同詐欺取財及掩飾、隱匿詐欺犯罪所得去向之洗錢犯意聯
    絡，以日薪新臺幣（下同）3000元之報酬，擔任回收、轉交
    詐騙款項之「收水」工作。該詐欺集團成員即按其分工，佯
    以網路購物或會員資料設定發生錯誤等不實事由，向不特定
    人施用詐術，致武氏瓊如、邱紹源、周佩祺、林淑娟、徐雅
    萍陷於錯誤，分別將金錢匯入指定之中國信託商業銀行帳號
    000-000000000000號帳戶（戶名：潘宣妤，下稱中國信託銀
    行帳戶）、中華郵政帳號000-00000000000000號帳戶（戶名
    ：李婕綺，下稱郵局帳戶）、玉山商業銀行帳號000-000000
    0000000號帳戶（戶名：陳旭聲，下稱玉山銀行帳戶）、華
    南商業銀行帳號000-000000000000號帳戶（戶名：潘宣妤，
    下稱華南銀行帳戶），再由鄭紹騰、陳○佑按集團成員指示
    ，以所持提款卡提領現金後，將提領金額交由陳霆愷轉交上
    手，以此方式傳遞詐欺金額，而掩飾、隱匿該等詐欺犯罪所
    得之去向（詳如附表所示），陳霆愷並從中獲取當日報酬30
    00元。
二、案經武氏瓊如、邱紹源、周佩祺、林淑娟、徐雅萍訴由桃園
    市政府警察局中壢分局移送臺灣桃園地方檢察署檢察官偵查
    起訴。
　　理  由
壹、證據能力：
    本件認定犯罪事實所引用之證據，皆無證據證明係公務員違
    背法定程序所取得，又檢察官、被告陳霆愷於本院準備程序
    及審理時均同意作為證據（本院卷第76、158至159頁），復
    經審酌該等證據製作時之情況，尚無顯不可信與不得作為證
    據之情形，亦無違法不當與證明力明顯過低之瑕疵，且與待
    證事實具有關聯性，認為以之作為證據應屬適當，依刑事訴
    訟法第158條之4反面解釋及第159條之5規定，認均有證據能
    力。
貳、實體部分：　　
一、認定犯罪事實之證據及理由：
　㈠上揭事實，業據被告於警詢、檢察官訊問、原審及本院審理
    時坦承不諱（臺灣桃園地方檢察署109年度少連偵字第301號
    偵查卷宗【下稱偵卷】第25至43、427至430頁、原審卷第20
    6、212、334頁、本院卷第74至75、160至161頁），核與共
    犯鄭紹騰於警詢、檢察官訊問時供述，陳○佑於警詢、檢察
    官訊問時具結證述之情節相符（偵卷第70至78、101至119、
    409至412、311至313頁），並經證人即告訴人武氏瓊如、邱
    紹源、周佩祺、林淑娟、徐雅萍於警詢時證述綦詳（偵卷第
    177至181、203至207、237至241、253至257、275至281頁）
    。此外，復有監視錄影畫面擷圖（偵卷第341至397頁）、武
    氏瓊如之郵政存簿儲金簿封面及內頁明細（偵卷第249至251
    頁）、邱紹源之存款帳戶查詢翻拍照片（偵卷第271頁）、
    周佩祺、林淑娟之臺幣活存明細翻拍照片（偵卷第193、291
    頁）、徐雅萍之匯款紀錄翻拍照片（偵卷第221頁）、華南
    商業銀行股份有限公司110年6月15日營清字第1100018091號
    函暨交易明細（原審卷第289至293頁）、中華郵政股份有限
    公司110年6月17日儲字第1100159823號函暨客戶歷史交易清
    單（原審卷第295至297頁）、中國信託商業銀行股份有限公
    司110年6月17日中信銀字第110224839150875號函暨交易明
    細（原審卷第299至303頁）、玉山銀行集中管理部110年6月
    28日玉山個（集）字第1100046116號函暨交易明細資料（原
    審卷第304-1至304-3頁）附卷可資佐證。以上俱徵被告前揭
    任意性自白與事實相符，堪信為真。
　㈡洗錢防制法業於105年12月28日修正公布，並於106年6月28日
    生效施行。依修正後即現行洗錢防制法第2條第2款、第3 條
    第2款規定，掩飾或隱匿刑法第339條犯罪所得之本質、來源
    、去向、所在、所有權、處分權或其他權益者，即構成洗錢
    行為。是依修正後洗錢防制法，掩飾刑法第339條詐欺取財
    犯罪所得去向、所在之行為，亦可構成洗錢罪。參諸洗錢防
    制法第2條修正之立法理由第1點「洗錢行為之處罰，其規範
    方式應包含洗錢行為之處置、分層化及整合等各階段。現行
    條文區分自己洗錢與他人洗錢罪之規範模式，僅係洗錢態樣
    之種類，未能完整包含處置、分層化及整合等各階段行為。
    為澈底打擊洗錢犯罪，爰參酌FATF40項建議之第3項建議，
    參採聯合國禁止非法販運麻醉藥品和精神藥物公約（the Un
    ited Nations Convention against Illicit Traffic in N
    arcotic Drugs and Psychotropic Substances，以下稱維
    也納公約）及聯合國打擊跨國有組織犯罪公約（the United
     Nations Convention against TransnationalOrganized C
    rime ）之洗錢行為定義，修正本條」、第3點「維也納公約
    第3條第1項第b款第ii目規定洗錢行為態樣，包含隱匿或掩
    飾該財產的真實性質、來源、所在地、處置、轉移、相關的
    權利或所有權之洗錢類型，例如：⑴犯罪行為人出具假造的
    買賣契約書掩飾某不法金流；⑵貿易洗錢態樣中以虛假貿易
    外觀掩飾不法金流移動；⑶知悉他人有將不法所得轉購置不
    動產之需求，而擔任不動產之登記名義人或成立人頭公司擔
    任不動產之登記名義人以掩飾不法所得之來源；⑷提供帳戶
    以掩飾不法所得之去向，例如：販售帳戶予他人使用；廠商
    提供跨境交易使用之帳戶作為兩岸詐欺集團處理不法贓款使
    用。現行條文並未完整規範上開公約所列全部隱匿或掩飾態
    樣，而為APG2007年相互評鑑時具體指摘洗錢之法規範不足
    ，爰參酌澳門預防及遏止清洗黑錢犯罪法第3條第3項等規定
    ，修正第1款後移列修正條文第2款。」可知本次修正洗錢行
    為之定義，係因修正前條文對洗錢行為之定義範圍過窄，對
    於洗錢行為之防制與處罰難以有效達成，為擴大洗錢行為之
    定義，以含括洗錢之各階段行為。洗錢之前置犯罪完成，取
    得財產後所為隱匿或掩飾該財產之真實性質、來源、所在地
    、處置、轉移、相關之權利或所有權之行為，固為典型洗錢
    行為無疑，然於犯罪人為前置犯罪時，即提供帳戶供犯罪人
    作為取得犯罪所得之人頭帳戶，或於其後交付犯罪所得款項
    製造金流斷點，致無法查得犯罪所得流向等，均會產生掩飾
    或隱匿該犯罪不法所得真正去向之洗錢效果。亦即，從犯罪
    者之角度觀察，犯罪行為人為避免犯行遭查獲，會盡全力滅
    證，但對於犯罪之成果即犯罪所得，反而會盡全力維護，顯
    見洗錢犯罪本質上本無從確知犯罪行為之存在，僅為合理限
    制洗錢犯罪之處罰，乃以不法金流與特定犯罪有連結為必要
    。是以，依犯罪行為人取得該不法金流之方式，已明顯與洗
    錢防制規定相悖，有意規避洗錢防制規定，為落實洗錢防制
    ，避免不法金流流動，自不以提供帳戶為限，亦包括取得款
    項後，將款項交予犯罪組織之其他成員，致無法或難以追查
    犯罪所得去向之洗錢結果。本次修法既於立法理由中明示掩
    飾不法所得去向之行為亦構成洗錢，則以匯款或交付現金等
    方式，致產生掩飾或隱匿不法犯罪所得真正去向之行為，亦
    屬洗錢防制法第14條第1項所規範之洗錢類型（最高法院108
    年度台上字第1744號判決意旨參照）。鄭紹騰、陳○佑提領
    附表所示款項，係詐欺集團成員共同犯刑法第339條之4第1
    項第2款之犯罪所得，而屬特定犯罪所得，被告參與詐欺集
    團擔任「收水」工作，回收「車手」鄭紹騰、陳○佑提領款
    項，轉交上手，使詐欺集團得藉此方式躲避檢警經由金流追
    查上游成員，製造斷點，致無從或難以追查前揭犯罪所得，
    足以產生掩飾、隱匿該特定犯罪所得去向之結果，自已該當
    洗錢防制法第2條第2款之洗錢行為。
  ㈢綜上，本案事證明確，被告犯行堪予認定，應依法論科。
二、論罪：
  ㈠核被告所為，係犯刑法第339條之4第1項第2款之三人以上共
    同詐欺取財罪（共五罪）、洗錢防制法第2條第2款、第14條
    第1項之一般洗錢罪（共五罪）。
　㈡被告與鄭紹騰、陳○佑及所屬詐欺集團成員就上開犯行，有犯
    意聯絡及行為分擔，皆為共同正犯。
  ㈢刑法上一行為而觸犯數罪名之想像競合犯存在之目的，在於
    避免對於同一不法要素予以過度評價。自然意義之數行為，
    得否評價為法律概念之一行為，應就客觀構成要件行為之重
    合情形、主觀意思活動之內容、所侵害之法益與行為間之關
    連性等要素，視個案情節依社會通念加以判斷。刑法刪除牽
    連犯之規定後，原認屬方法目的或原因結果，得評價為牽連
    犯之二犯罪行為間，如具有局部之同一性，或其行為著手實
    行階段可認為同一者，得認與一行為觸犯數罪名之要件相侔
    ，依想像競合犯論擬。倘其實行之二行為，無局部之重疊，
    行為著手實行階段亦有明顯區隔，依社會通念難認屬同一行
    為者，應予分論併罰。被告擔任詐欺集團「收水」工作，作
    為詐欺犯罪取款之一環，藉此掩飾、隱匿犯罪所得之去向，
    其詐欺及洗錢行為具有局部之同一性，是被告就所涉一般洗
    錢罪、三人以上共同詐欺取財罪，各係以一行為同時觸犯二
    罪名，為想像競合犯，應依刑法第55條規定，分別從一重之
    三人以上共同詐欺取財罪論處。檢察官雖未就被告所犯一般
    洗錢罪提起公訴，然此部分與經起訴論罪之三人以上共同詐
    欺取財犯罪事實有想像競合之裁判上一罪關係，為起訴之效
    力所及，復經告知罪名及權利（原審卷第205、209頁、本院
    卷第73、157頁），無礙被告防禦權之行使，應併予審理。
　㈣被告所犯三人以上共同詐欺取財五罪，犯意各別，行為互殊
    ，應予分論併罰。
　㈤至成年人教唆、幫助或利用兒童及少年犯罪或與之共同實施
    犯罪或故意對其犯罪者，加重其刑至二分之一，兒童及少年
    福利與權益保障法第112條第1項前段定有明文。被告雖與少
    年陳○佑共同實施犯罪，惟被告係90年0月0日生，於本案行
    為時為未滿20歲之未成年人，自無前開規定之適用。
三、撤銷原判決之理由及科刑審酌事由：
  ㈠原審以被告犯三人以上共同詐欺取財、一般洗錢等罪，事證
    明確，予以論罪科刑，固屬卓見。惟查：
　⒈被告行為時並非成年人，本無兒童及少年福利與權益保障法
    第112條第1項前段規定之適用餘地，原審以被告對陳○佑為
    少年並無認識為由，認不能依該規定加重其刑，略有未合。
　⒉數罪併罰，分別宣告多數有期徒刑者，於各刑中之最長期以
    上，各刑合併之刑期以下，定其刑期，但不得逾30年，刑法
    第51條第5款定有明文，係採「限制加重原則」規範執行刑
    之法定範圍，為其定刑之外部界限。因一律將宣告刑累計執
    行，刑責恐將偏重而過苛，不符現代刑事政策及刑罰之社會
    功能，而有必要透過定應執行刑程序，授權法官對被告本身
    及所犯各罪為總檢視，進行充分而不過度之評價，以妥適調
    整之。至數罪併罰定應執行刑之裁量標準，應兼衡罪責相當
    及特別預防之刑罰目的，具體審酌整體犯罪過程之各罪關係
    （例如各行為彼此間之關聯性《數罪間時間、空間、法益之
    異同性》、所侵害法益之專屬性或同一性、數罪對法益侵害
    之加重效應等）及罪數所反應行為人人格及犯罪傾向等情狀
    綜合判斷，為妥適之裁量，仍有比例原則及公平原則之拘束
    ，倘違背此內部界限而濫用其裁量，仍非適法（最高法院10
    4年度台抗字第718號裁定意旨參照）。刑法第51條就宣告多
    數有期徒刑採行加重單一刑之方式，除著眼於緩和多數有期
    徒刑合併執行所造成之苛酷外，更重在避免責任非難之重複
    ，蓋有期徒刑之科處，不僅在於懲罰犯罪行為，更重在矯治
    犯罪行為人、提升其規範意識、回復社會對於法律規範之信
    賴，是應併合處罰之複數有期徒刑，倘一律合併執行，將造
    成責任重複非難。具體言之，行為人所犯數罪倘屬相同之犯
    罪類型者（如：複數竊盜犯行或複數施用毒品犯行），於併
    合處罰時其責任非難重複之程度較高，自應酌定較低之應執
    行刑；然行為人所犯數罪雖屬相同之犯罪類型，但所侵犯者
    為具有不可替代性、不可回復性之個人法益（如殺人、妨害
    性自主）時，於併合處罰時，其責任非難重複之程度則較低
    ，而得酌定較高之應執行刑。本件被告犯三人以上共同詐欺
    取財罪五罪，所侵犯為個人財產法益，尚非具不可替代性、
    不可回復性，且其行為時間集中於109年7月11日一日之內，
    歷時短暫，復係依所屬詐欺集團成員指示回收、轉交詐得款
    項，涉案情節、犯罪分工顯較輕微，並僅獲得3000元之報酬
    。衡諸被告係在一日內參與同一詐欺集團擔任「收水」工作
    ，於查獲前反覆回收、轉交詐騙款項而犯數罪，罪質完全相
    同，倘累加其各次應執行刑之刑期，實有刑罰與責任背離之
    不合理現象，原審就被告所犯三人以上共同詐欺取財罪五罪
    定應執行有期徒刑3年，難謂已充分審酌被告所犯各罪均係
    參與同一詐欺集團擔任「收水」工作之犯罪類型特性、侵害
    法益屬性、各罪之犯罪時間、被告之犯罪傾向等，致有罪刑
    不相當之情。
　⒊從而，被告以原審量刑過重提起上訴，為有理由，應由本院
    予以撤銷改判。
  ㈡爰以行為人之責任為基礎，審酌被告正值青年，並曾受高職
    教育（本院卷第69頁），非無謀生能力，不思正道取財，參
    與詐欺集團從事回收、轉交金錢之「收水」工作，助長詐欺
    犯罪，危害社會治安，欠缺尊重他人財產法益之守法觀念，
    非僅造成被害人財產損失，金額非微，更製造金流斷點，掩
    飾、隱匿詐欺集團之不法所得去向，嚴重妨害金融市場及民
    生經濟，應嚴予非難，兼衡被告之素行，於本院審理時自承
    之經濟能力、生活狀況（本院卷第161頁），及被告犯罪之
    動機、目的、手段、所獲利益，復念被告於本案犯罪結構中
    ，係受詐欺集團成員指揮，依指示回收、傳遞金錢之角色，
    並非核心地位之涉案情節、參與程度，暨被告犯後坦承犯行
    （所犯一般洗錢罪部分合於洗錢防制法第16條第2項減刑規
    定），然未能與被害人達成和解，賠償損害等一切情狀，分
    別量處如主文第二項所示之刑，資為懲儆。並斟酌被告各次
    犯行，係在特定時間內，利用同一工作機會，循相同模式反
    覆而為，所犯數罪對法益侵害之加重效應非鉅，如以實質累
    加之方式定應執行刑，則處罰之刑度顯將超過其行為之不法
    內涵，違反罪責原則，考量生命有限，刑罰造成之痛苦程度
    係隨刑度增加而生加乘效果，是以隨罪數增加遞減其刑罰之
    方式，當足以評價被告行為之不法性（即多數犯罪責任遞減
    原則），是就整體犯罪之非難評價，暨被告所犯各罪之罪質
    異同，及上開數罪反應出之人格特性，並權衡被告行為責任
    與整體刑法目的及相關刑事政策，定其應執行之刑如主文第
    二項所示。
四、沒收：
    被告以日薪3000元之報酬，擔任回收、轉交詐騙款項之「收
    水」工作，此經被告陳明在卷（偵卷第29頁），符合一般詐
    欺集團「收水」工作常見之薪資水準，應可採信，而被告參
    與鄭紹騰、陳○佑等人共組之詐欺集團，於本案係於109年7
    月11日單日回收鄭紹騰、陳○佑提領五名被害人遭詐騙匯入
    該集團人頭帳戶款項後，轉交上手，是其取得當日薪資3000
    元，為被告之犯罪所得，應依刑法第38條之1第1項前段、第
    3項規定沒收，於全部或一部不能沒收或不宜執行沒收時，
    追徵其價額。
據上論斷，應依刑事訴訟法第369條第1項前段、第364條、第299
條第1項前段，洗錢防制法第2條第2款、第14條第1項，刑法第11
條前段、第28條、第339條之4第1項第2款、第55條、第51條第5
款、第38條之1第1項前段、第3項，刑法施行法第1條之1第1項，
判決如主文。
本案經檢察官林穎慶提起公訴，檢察官周啓勇到庭執行職務。　
中　　華　　民　　國　 111　　年　　3 　　月　　16　　日
                  刑事第三庭    審判長法　官  張惠立  
                                      法　官  劉兆菊
                                      法　官  廖怡貞
以上正本證明與原本無異。
如不服本判決，應於收受送達後20日內向本院提出上訴書狀，其
未敘述上訴之理由者並得於提起上訴後20日內向本院補提理由書
（均須按他造當事人之人數附繕本）「切勿逕送上級法院」。
                                      書記官  劉芷含
中　　華　　民　　國　　111 　年　　3 　　月　　16　　日

附錄本案論罪科刑法條全文：
洗錢防制法第14條
有第二條各款所列洗錢行為者，處7年以下有期徒刑，併科新臺
幣500萬元以下罰金。
前項之未遂犯罰之。
前二項情形，不得科以超過其特定犯罪所定最重本刑之刑。

中華民國刑法第339條之4
犯第339條詐欺罪而有下列情形之一者，處1年以上7年以下有期
徒刑，得併科100萬元以下罰金：
一、冒用政府機關或公務員名義犯之。
二、三人以上共同犯之。
三、以廣播電視、電子通訊、網際網路或其他媒體等傳播工具，
    對公眾散布而犯之。
前項之未遂犯罰之。

附表（貨幣單位：新臺幣）：
編號 告訴人 犯罪事實 提領詐騙款項經過 回收詐騙款項經過  1 武氏瓊如 陳霆愷所屬詐欺集團成員於109年7月11日下午3時7分許以電話聯繫武氏瓊如，佯稱「world gym」世界健身俱樂部誤將其設定為續費會員，須依指示操作自動櫃員機取消設定，致武氏瓊如誤信為真，依指示於同日下午4時22分許，在新北市○○區○○路000號統一超商迴龍門市匯款3萬元至中國信託銀行帳戶，再於同日下午4時38分許，在新北市○○區○○路000號臺灣企銀匯款7039元至中國信託銀行帳戶。 ①鄭紹騰於109年7月11日下午4時9分至11分許，在桃園市○○區○○街00號內壢郵局依序提領6萬元、6萬元、3萬元。 ②鄭紹騰於109年7月11日下午4時24分許，在桃園市○○區○○路00號全家便利商店忠孝門市提領2萬元、2萬元。 ③鄭紹騰於109年7月11日下午4時30分許，在桃園市○○區○○街00號內壢郵局提領1萬9000元。　 ④鄭紹騰於109年7月11日下午4時45分至50分許，在桃園市○○區○○路000號臺灣銀行內壢分行依序提領2萬元(6次)、1萬9000元。　 ⑤陳○佑於109年7月11日下午4時55分許，在桃園市○○區○○路000號第一銀行提領2萬元。 ⑥陳○佑於109年7月11日下午5時3分許，在桃園市○○區○○路000號臺灣銀行內壢分行提領2萬元、8000元。　 ⑦陳○佑於109年7月11日下午5時43分至50分許，在桃園市○○區○○路00號臺中商銀依序提領2萬元、2萬元、2萬元。 ①陳霆愷於109年7月11日下午4時11分許，在桃園市○○區○○街00號內壢郵局前回收鄭紹騰提領款項15萬元。 ②陳霆愷於109年7月11日下午4時24分許，在桃園市○○區○○路00號全家便利商店忠孝門市前回收鄭紹騰提領款項4萬元。 ③陳霆愷於109年7月11日下午4時30分許，在桃園市○○區○○街00號內壢郵局前回收鄭紹騰提領款項1萬9000元　 ④陳霆愷於109年7月11日下午4時50分許，在桃園市○○區○○路000號臺灣銀行內壢分行前回收鄭紹騰提領款項13萬9000元。 ⑤陳霆愷於109年7月11日下午4時55分許，在桃園市○○區○○路000號第一銀行前回收陳○佑提領款項2萬元。 ⑥陳霆愷於109年7月11日下午5時3分許，在桃園市○○區○○路000號臺灣銀行內壢分行前回收陳○佑提領款項2萬8000元。　 ⑦陳霆愷於109年7月11日下午5時50分許，在桃園市○○區○○路00號臺中商銀前回收陳○佑提領款項6萬元。  2 邱紹源 陳霆愷所屬詐欺集團成員於109年7月11日下午3時59分許以電話聯繫邱紹源，佯稱「world gym」世界健身俱樂部誤將其設定為升級會員，須於12日0時前取消資格，以免遭銀行自動扣款，致邱紹源誤信為真，於同日下午4時46分許匯款4萬985元至中國信託銀行帳戶。    3 周佩祺 陳霆愷所屬詐欺集團成員於109年7月11日下午2時50分許以電話聯繫周佩祺，佯稱網路購物誤填出貨單，須授權銀行停止支付費用，致周佩祺誤信為真，於同日下午4時3分、4時5分許，在住處依指示操作網路銀行，先後匯款9萬9999元、4萬9987元至郵局帳戶。    4 林淑娟 陳霆愷所屬詐欺集團成員於109年7月11日下午3時37分許以電話聯繫林淑娟，佯稱「小三美日」公司誤將其設定為超級會員，為免遭銀行扣款，須配合辦理，致林淑娟誤信為真，依指示於同日下午4時39分許以網路銀行匯款9萬9123元至玉山銀行帳戶。    5 徐雅萍 陳霆愷所屬詐欺集團成員於109年7月11日下午4時13分許以電話聯繫徐雅萍，佯稱「富發牌」公司誤將其設定為批發商，須解除扣款設定，致徐雅萍誤信為真，於同日下午4時50分、4時54分許，在住處依指示操作手機APP，先後匯款4萬9989元、1萬18元至華南銀行帳戶。